【裁判字號】    89,台上,2609
【裁判日期】    891117
【裁判案由】    確認債權存在
【裁判全文】
最高法院民事判決                              八十九年度台上字第二六○九號
    上  訴  人  甲○○
    被 上訴 人  乙○○
                丙○○
右當事人間請求確認債權存在事件，上訴人對於中華民國八十八年九月七日台灣高等
法院台南分院第二審判決（八十八年度上字第二二六號），提起上訴，本院判決如左
：
    主  文
上訴駁回。
第三審訴訟費用由上訴人負擔。
    理  由
本件上訴人主張：被上訴人乙○○欠伊新台幣一千九百四十八萬七千元，迄未清償，
伊乃聲請法院核發支付命令確定，而乙○○出資購買坐落嘉義縣民雄鄉○○○段二九
○之四地號，地目旱，面積一‧○二五六公頃土地（下稱系爭土地），信託登記為被
上訴人丙○○名義，業已委託律師發存證信函向丙○○為終止信託關係之意思表示，
伊持確定支付命令為執行名義，依強制執行法第一百十六條規定，聲請執行法院就債
務人乙○○基於信託關係終止後，對於丙○○得請求系爭土地所有權移轉登記之債權
為強制執行，惟丙○○竟聲明異議等情，爰求為確認乙○○對於丙○○就系爭土地所
有權，有請求移轉登記之債權存在之判決；被上訴人則未提出任何書狀作何陳述。
原審依審理之結果，以：上訴人主張之事實，固提出系爭土地登記簿謄本、台灣台北
地方法院八十七年促字第三八六一號支付命令、確定證明書、存證信函、台灣嘉義地
方法院（下稱嘉義地院）執行命令均影本各一件為證。而系爭土地係乙○○於民國七
十七年十二月二十七日向訴外人陳蔡秀里所購買，因無自耕能力，而以丙○○名義登
記之事實，有買賣契約書影本一件足憑，且經乙○○、丙○○分別在台灣台北地方法
院檢察署八十五年度偵字第二二○六九號刑事案件檢察官偵查中供述明確，亦有上開
偵查筆錄影本可按。是系爭土地確係乙○○以丙○○名義登記，堪予認定。惟按私有
農地所有權之移轉，其承受人以能自耕者為限；違反此項規定者，其所有權之移轉無
效，土地法第三十條第一項、第二項定有明文。又所謂信託，係信託人為自己或第三
人之利益，以一定財產為信託財產，移轉與受託人管理或處分，以達成一定之經濟上
或社會上目的之行為。倘信託人僅將其財產在名義上移轉於受託人，而有關信託財產
之管理、使用、處分悉仍由信託人自行為之，是為消極信託，除有確實之正當原因外
，通常多屬通謀之虛偽意思表示，極易助長脫法行為之形成，自難認其合法性。系爭
土地地目經編定為「旱」，有系爭土地登記謄本一份可按，且系爭土地為「國立中正
大學特定區計畫」內土地，使用分區為農業區，依修正前土地法第三十條及土地登記
規則第八十七條規定，應買人須具備自耕能力證明者，有嘉義縣大林地政事務所於八
十八年一月十三日以八十八嘉林地一字第十二號函可佐；而乙○○並無自耕能力，業
經證人即乙○○之弟陳英杰於另案審理中證述明確，且為上訴人所自認，則乙○○買
受系爭土地，以丙○○名義登記，乃屬通謀虛偽意思表示之脫法行為，難認為有正當
原因，其間就系爭土地為消極之信託法律關係，即不生效力，自無所謂終止信託契約
後返還信託物之可言。至上訴人另主張乙○○與陳蔡秀里間就系爭土地之買賣契約無
效，乙○○亦有不當得利返還請求權存在等語，然縱乙○○與陳蔡秀里間就系爭土地
所為買賣契約無效，亦應由丙○○將土地返還予陳蔡秀里，乙○○不得依不當得利法
律關係，請求丙○○返還系爭土地。次按原告須有即受確認判決之法律上利益者，始
得提起確認法律關係成立或不成立之訴，為民事訴訟法第二百四十七條前段所明定。
上訴人主張因丙○○否認對於乙○○有返還土地所有權之債務存在，其法律上地位有
不安之危險，而起訴請求以確認判決除去其不安狀態，惟乙○○並無自耕能力，以丙
○○名義辦理所有權移轉登記之行為，為脫法行為，其消極之信託行為不能合法成立
生效，乙○○無從對丙○○主張終止信託契約，請求系爭土地所有權移轉登記，且縱
乙○○與訴外人陳蔡秀里間，就系爭土地之買賣契約無效，乙○○亦不得依不當得利
法律關係，請求丙○○移轉登記系爭土地所有權，已如前述，是上訴人不安之狀態，
無法以本件確認判決予以除去，上訴人提起本件訴訟，顯欠缺權利保護必要之要件。
再按訴訟標的於確定之終局判決中經裁判者，除法律別有規定外，當事人不得就該法
律關係更行起訴；又確定判決，除當事人外，對於訴訟繫屬後為當事人之繼受人者，
及為當事人或其繼受人占有請求之標的物者，亦有效力。民事訴訟法第四百條第一項
、第四百零一條第一項分別定有明文。是確定判決之既判力及於受判決之當事人者為
原則。系爭土地固由訴外人尤豐彥以乙○○、丙○○為被告，另案經嘉義地院以八十
七年度訴字第四六號判決確定，然該確定判決之當事人即原告，與本件並非同一，非
同一事件，其效力不及上訴人，本判決自不受其拘束。從而，上訴人訴請確認被上訴
人乙○○對於被上訴人丙○○就系爭土地所有權，有請求移轉登記之債權存在，為無
理由，不應准許。爰維持第一審所為上訴人敗訴之判決，駁回其上訴，於法核無違誤
。又原審既認定系爭土地為農地，被上訴人乙○○亦無自耕能力，則依修正前土地法
第三十條第一、二項規定，被上訴人乙○○不得請求移轉系爭土地所有權登記。原判
決為上訴人敗訴之判決，並無不合。至關於農地之買賣，承買人雖係無自耕能力之人
，但如約定由承買人指定登記與任何有自耕能力之特定第三人，或具體約定登記與有
自耕能力之特定第三人，其契約為有效，係針對農地出賣人與買受人之間買賣契約之
效力而言，並非闡述買受人與特定第三人間契約之效力。上訴人援引本院八十二年度
台再字第七二號、八十二年度台上字第三十號、八十五年度台上字第四一八號判決，
謂被上訴人間信託行為並非無效，顯屬誤解。上訴論旨，仍執前詞，指摘原判決不當
，求予廢棄，非有理由。
據上論結，本件上訴為無理由，依民事訴訟法第四百八十一條、第四百四十九條第一
項、第七十八條，判決如主文。
中      華      民      國    八十九    年     十一     月     十七     日
                              最高法院民事第二庭
                                  審判長法官  曾  桂  香
                                        法官  劉  延  村
                                        法官  劉  福  聲
                                        法官  黃  秀  得
                                        法官  蘇  達  志
      右正本證明與原本無異
                                              書  記  官
中      華      民      國    八十九    年     十一     月    二十八    日


司法院資訊處製作；財團法人民間司法改革基金會備份。
